【裁判字號】    99,台上,4094
【裁判日期】    990630
【裁判案由】    違反兒童及少年性交易防制條例
【裁判全文】
最高法院刑事判決            九十九年度台上字第四０九四號
上  訴  人  丙○○
選任辯護人  蕭麗琍律師
            蔡文斌律師
上  訴  人  己○○原名ΟΟΟ
            戊○○
共      同
選任辯護人  楊惠雯律師
上  訴  人  丁○○
            甲○○
            辛○○
            庚○○
            乙○○
上列上訴人等因違反兒童及少年性交易防制條例案件，不服台灣
高等法院台南分院中華民國九十八年四月十五日第二審判決（九
十七年度上訴字第七五五號，起訴案號：台灣台南地方法院檢察
署九十一年度偵字第四四九八號、九十二年度偵字第七四二、七
四八、九十二年度少連偵字第一二、一三號），提起上訴，本院
判決如下：
    主  文
原判決關於丙○○、己○○、丁○○、辛○○、庚○○、甲○○
、戊○○、乙○○部分均撤銷，發回台灣高等法院台南分院。
    理  由
本件原判決認定上訴人丙○○、己○○（原名ΟΟΟ）、丁○○
、辛○○、庚○○、甲○○、戊○○、乙○○（下稱丙○○等八
人）分別有原判決事實欄所記載之犯罪事實，因而撤銷第一審關
於丙○○等八人部分之科刑判決，改判仍就起訴之犯罪事實，變
更檢察官所引應適用之法條，依刑法第五十五條之想像競合犯、
民國九十五年七月一日修正施行前刑法第五十五條之牽連犯規定
，從一重分別論處丙○○、己○○、丁○○、辛○○、庚○○共
同犯圖利強制使未滿十八歲之人為性交易罪；甲○○幫助犯圖利
強制使未滿十八歲之人為性交易罪；戊○○、乙○○共同犯圖利
使未滿十八歲之人為性交易罪（戊○○、乙○○均為累犯）各罪
刑，並各諭知相關之從刑，及罰金如易服勞役之折算標準，固非
無見。
惟查：(一)被告以外之人於審判外之言詞或書面陳述，除法律有規
定者外，不得作為證據，民國九十二年九月一日修正施行刑事訴
訟法第一百五十九條第一項定有明文。所稱法律有規定者，即包
括同法第一百五十九條之一至之五所規定傳聞證據具有證據能力
之例外情形。其中同法第一百五十九條之三第三款規定，被告以
外之人於審判中滯留國外或所在不明而無法傳喚或傳喚不到者，
其於檢察事務官、司法警察官或司法警察調查中所為之陳述，經
證明「具有較可信之特別情況」，且為證明犯罪事實存否所必要
者，例外賦與證據能力。此所謂「具有可信之特別情況」，係屬
「信用性」之證據能力要件，而非「憑信性」之證據證明力範疇
，法院應就其陳述當時之原因、過程等外在環境加以觀察，是否
出於真意、有無違法取供等事項，以判斷其陳述是否「具有可信
之特別情況」，始為適法。本件原判決理由說明：證人楊○惠、
楊○茹（按依序係七十四年三月、七十六年八月生，姓名、年籍
均詳卷）於第一審審判中所在不明，經第一審傳喚、拘提無著。
而其等於警詢中之陳述，與證人傅心怡、陳○文、黃○菁、李○
佳、翁○怡（原名「翁○婷」）、方○汶（按除傅心怡外，依序
係七十二年三月、七十二年二月、七十二年九月、七十二年二月
、七十二年三月生，姓名、年籍均詳卷）等人可採之證述相符，
足見具有可信之特別情況，且為證明犯罪事實存否所必要，均有
證據能力等語（見原判決第一二頁），並資為認定丙○○、己○
○、丁○○、辛○○、庚○○、甲○○等人犯罪事實之證據（見
原判決第一五、一六頁）。但楊○惠、楊○茹於警詢中之陳述，
與其他證人之證述是否相符，應係屬於判斷楊○惠、楊○茹於警
詢所為陳述之「憑信性」即證據證明力之範疇，與「信用性」即
證據能力之判斷，似無關聯。原判決以上述理由認定楊○惠、楊
○茹於警詢時之陳述，「具有可信之特別情況」，不免混淆證據
能力與證據證明力之判斷基準，難認適法。(二)有罪判決書記載之
事實，為判斷其適用法令當否之準據，法院應依職權認定與論罪
科刑有關之事實，翔實記載，於理由內逐一說明其憑以認定之證
據，並使事實認定與理由說明，互相適合，方為合法。倘若未為
記載，或事實認定與理由說明，不相一致，或事實或理由內之記
載，前後齟齬，或事實認定與所憑之證據，不相適合，按諸刑事
訴訟法第三百七十九條第十四款規定，均為判決不載理由，或所
載理由矛盾，其判決當然違背法令。查(1)原判決事實欄內認定丙
○○、己○○、丁○○、辛○○、庚○○等人共同意圖營利，在
丙○○經營之台南市○○路三八八號「ΟΟΟＰＵＢ」店（下稱
甲店），僱用並強制未滿十八歲之女子吳○美（按係七十一年七
月生，姓名、年籍詳卷）、陳○文（於「八十九年十月」間至甲
店任職）、方○汶（原判決第五頁誤載為「方○玟」）等人，以
僅著內衣、褲，或裸露上身，甚至全身裸露之方式，表演「鋼管
舞」，並步下舞台，前往客人包廂，以身體與客人磨蹭等猥褻之
行為等情，而論以其等犯兒童及少年性交易防制條例第二十四條
第二項之圖利強制使未滿十八歲之人為性交易罪（見原判決第五
、六、五六頁）。但原判決就吳○美係受強制而為猥褻之行為等
情，並未明有何吳○美於警詢、檢察官訊問時及第一審、原審
之證述可憑，已不無判決理由不備之違法。又原判決理由中所援
引陳○文於檢察官訊問時之證述，係陳稱其於「九十年七、八月
」間至甲店工作（見九十一年度偵字第四四九八號卷第一六九頁
）；方○汶於檢察事務官詢問時之陳述，係指稱其於「九十年下
半年」至甲店學習表演「鋼管舞」，不久，丙○○要求裸體表演
「鋼管舞」，其並未同意，一直敷衍、拖延，丙○○因此作罷，
其看過一對楊姓姊妹裸露全身表演「鋼管舞等情」（見九十一年
度偵字第六０六三號卷第三五至三八頁）（按原判決認定方○汶
係七十二年三月生，其於九十年下半年在甲店表演「鋼管舞」時
，應已年滿十八歲，又方○汶自稱其未為猥褻之行為）等情（見
原判決第二０頁）。原判決關於此部分事實認定與所憑之證據，
不相適合，難謂無判決理由矛盾之違法。(2)原判決事實欄內雖認
定丙○○、丁○○考量表演「鋼管舞」小姐有不願配合裸體及在
包廂與客人磨蹭之情形，乃為管理之便，片面要求其等繳交新台
幣（下同）七萬元之押金，如未能繳納，則自其等每日所得小費
中扣除，另以遲到、未化妝、服裝不整、未繞場、睡覺、曠職等
名目，扣抵小費，以之脅迫、掌控其等繼續表演「鋼管舞」，並
聽從丙○○等人之指示等情（見原判決第六頁）。但原判決並未
認定及說明表演「鋼管舞」小姐倘原本係出於自願，其嗣後繳交
七萬元押金或若有上開情形會被扣抵些許小費，與受脅迫、掌控
而違反其等之意願而表演，有何關聯，及究竟那些「鋼管舞」小
姐之表演確屬受強制而為，並未進一步釐清，尚嫌判決理由不備
。
(3)原判決事實欄內認定丙○○等人脅迫自行離開之楊○惠、楊○
茹、傅Ο怡繼續在甲店表演「鋼管舞」，致楊○惠四處躲藏，楊
○茹則透過親友支付二萬元予丙○○，傅心怡亦被迫簽發面額合
計十六萬元之本票八張交付丙○○等情。如果無訛，楊○惠、楊
○茹、傅Ο怡仍均未因受脅迫而繼續在甲店表演「鋼管舞」，此
部分能否成立兒童及少年性交易防制條例第二十四條第二項之圖
利強制使未滿十八歲之人為性交易「既遂」罪，或刑法第二百三
十一條之一第一項之圖利強制使人為猥褻之行為「既遂」罪，不
無疑問。原判決理由並未說明丙○○等人此部分犯行，究應如何
論罪，自有判決理由不備之可議。(4)兒童及少年性交易防制條例
第二十三條第二項之圖利使未滿十八歲之人為性交易罪、第二十
四條第二項之圖利強制使未滿十八歲之人為性交易罪，雖不以行
為人明知使為性交易之對象為未滿十八歲之人，而有確定故意為
必要，其有使未滿十八歲之人為性交易之不確定故意者，亦應包
括在內。所謂「不確定故意」，係指行為人雖非明知使為性交易
之對象為未滿十八歲之人，但預見其發生（即預見該為性交易之
對象為未滿十八歲之人）而其發生並不違背其本意而言。原判決
事實欄內並未認定丙○○、己○○、丁○○、辛○○、庚○○就
使未滿十八歲之女子楊○惠、楊○茹、吳○美、黃○菁、方○汶
、李○佳、陳○文、陳○伶，在甲店為性交易，及己○○、戊○
○、乙○○就使未滿十八歲之女子李○芬、趙○美（依序係七十
六年六月、七十五年五月生，姓名、年籍均詳卷），在高雄縣大
寮鄉○○路一一之一號「ΟΟΟ」店（下稱乙店）為性交易，究
有確定故意或不確定故意；理由中亦未說明所憑之證據及其認定
之理由，核有判決理由不備之違法。(5)辛○○前於八十九年間犯
傷害罪，經判處有期徒刑八月確定，於九十年十一月二十七日入
監服刑，迨九十一年七月二十二日始執行完畢等情，有卷附台灣
高等法院被告（辛○○）前案紀錄表可憑（見原審卷一第一五０
、一五二頁）。原判決事實欄內認定辛○○犯罪時間係自八十九
年四月間起，迄九十一年一月三日止（見原判決第四頁），與卷
存證據資料不符，不無判決理由矛盾之違誤。(6)幫助犯之成立，
必須行為人具有幫助他人犯罪之故意及幫助行為。本件原判決事
實欄內僅認定甲○○係營業小客車司機，其基於幫助之故意，為
丙○○僱用擔任甲店之登記名義人，及配合至銀行辦理刷卡服務
，並有駕駛營業小客車載送表演「鋼管舞」小姐上、下班等情（
見原判決第五頁），而未及於甲○○對於丙○○等人圖利強制使
已滿（未滿）十八歲之人為猥褻之行為（性交易）之犯行，有所
認識，並有以上開行為幫助丙○○等人實行此等犯罪行為之故意
，已有可議。又原判決認定甲○○有幫助丙○○等人犯圖利強制
使已滿（未滿）十八歲之人為猥褻之行為（性交易）之故意，並
未明所憑之證據及其認定之理由（見原判決第二六頁），亦難
謂適法。(三)依原判決認定之事實，丙○○、己○○、丁○○、辛
○○、庚○○、甲○○等人就甲店；己○○、戊○○、乙○○等
人就乙店，圖利（強制）使為猥褻之行為（性交易）之人，其中
有已滿十八歲及未滿十八歲者，則其等於九十五年七月一日之前
所犯刑法第二百三十一條第一項、第二百三十一條之一第一項之
罪（已滿十八歲之人部分），及兒童及少年性交易防制條例第二
十三條第二項、第二十四條第二項之罪（未滿十八歲之人部分）
，構成犯罪要件相同，若係基於概括之犯意反覆為之，則應從其
中較重之兒童及少年性交易防制條例第二十三條第二項、第二十
四條第二項，論以修正前刑法第五十六條之連續犯一罪；如係基
於常業犯罪之意思，反覆以上述犯罪為其賴以維生之職業者，則
其上述犯行集合而成獨立之常業犯罪型態，基於特別法優於普通
法，以及重行為吸收輕行為之法理，自應論以九十五年七月一日
修正施行前兒童及少年性交易防制條例第二十三條第三項、第二
十四條第三項之常業犯一罪。乃原判決遽謂丙○○、己○○、丁
○○、辛○○、庚○○、甲○○就事實欄一所犯刑法第二百三十
一條之一第一項之罪、兒童及少年性交易防制條例第二十四條第
二項之罪；己○○、戊○○、乙○○就事實欄三所犯刑法第二百
三十一條第一項之罪、兒童及少年性交易防制條例第二十三條第
二項之罪，分別係屬牽連犯（或為想像競合犯），應從一重之兒
童及少年性交易防制條例第二十四條第二項、第二十三條第二項
之罪處斷等語（見原判決第五五、五六頁），揆之上述說明，難
謂無判決理由矛盾及適用法則不當之違誤。(四)刑法於九十五年七
月一日修正施行，基於一罪一罰，以實現刑罰公平原則之考量，
將包含多數侵害法益行為，但科刑上僅論以一罪之連續犯及僅成
立實質一罪之常業犯規定刪除。為避免流於嚴苛，原可單獨成罪
之多數行為，苟依社會通念，認為刑罰上予以單純一罪評價，始
符合刑罰公平原則者，自應僅包括論以一罪；然其範圍必須與修
法意旨相契合。又集合犯係指犯罪構成要件之行為，依其本質、
犯罪目的或社會常態觀之，通常具有反覆、繼續之特性，此等反
覆、繼續實行之行為，於自然意義上雖係數行為，但依社會通念
，法律上應僅為一總括之評價，法律乃將之規定為一獨立之犯罪
類型，而為包括一罪。故犯罪是否為包括一罪之集合犯，客觀上
，應斟酌其法律規定之本來意涵、實現該犯罪目的之必要手段、
社會生活經驗中該犯罪實行常態及社會通念；主觀上，則視其是
否出於行為人之一次決意，並秉持刑罰公平原則等情形，加以判
斷。
本件丙○○等八人圖利（強制）使多名已滿（未滿）十八歲之人
為猥褻之行為（性交易），係為實現牟利之犯罪目的，依吾人生
活經驗，其犯罪之實行，固以反覆、繼續為常態，然其係先後媒
介不同之女子為猥褻之行為（性交易），犯罪時間不短，使為猥
褻之行為（性交易）之女子人數不少，依社會通念，殊難認以評
價為一罪為適當，自不得認僅成立集合犯之包括一罪。原判決以
丙○○等八人分別所犯刑法第二百三十一條第一項、第二百三十
一條之一第一項、兒童及少年性交易防制條例第二十三條第二項
、第二十四條第二項之罪，均係集合犯，應論以一罪（見原判決
第五七頁），核有判決適用法則不當之違法。(五)本件檢察官起訴
書記載之犯罪事實及證據並所犯法條，係認甲○○與丙○○、己
○○、丁○○、辛○○、庚○○等人就原判決事實欄一所示犯行
，有犯意聯絡及行為分擔，應成立共同正犯等情（見起訴書第三
、四、八頁）。原判決對甲○○改依圖利強制使未滿十八歲之人
為性交易罪之幫助犯論擬，則其所適用之法條，已由刑法第二十
八條變更為同法第三十條第一項，自應依刑事訴訟法第三百條之
規定，變更檢察官所引應適用之法條（本院三十年上字第一五七
四號判例參照）。原判決就甲○○部分，漏未明應變更起訴法
條及引用刑事訴訟法第三百條（見原判決第五八、五九頁），有
欠允當。以上，或係丙○○等八人上訴意旨所指摘，或為本院得
依職權調查之事項，應認原判決關於丙○○等八人部分，均有撤
銷發回更審之原因。又第一審判決除原審審判範圍之丙○○等七
人及ΟΟΟ（經原判決改判無罪確定）部分外，並包括不在原審
審判範圍之ΟΟΟ、ΟΟΟ、ΟΟΟ、ΟΟΟ等人，原判決主文
第一項將第一審判決全部撤銷；原判決主文第二項、第五項諭知
扣案之切結書一張、小姐電話名冊七紙應予沒收，但原判決事實
欄內並未認定扣得該切結書、小姐電話名冊，亦未說明應予沒收
之理由（見原判決第八、六一、六二頁），均欠妥適，案經發回
，併請注意及之。
據上論結，應依刑事訴訟法第三百九十七條、第四百零一條，判
決如主文。
中    華    民    國  九十九  年    六    月   三十   日
                      最高法院刑事第十二庭
                          審判長法官  黃  一  鑫
                                法官  張  春  福
                                法官  林  勤  純
                                法官  李  錦  樑
                                法官  王  居  財
本件正本證明與原本無異
                                      書  記  官
中    華    民    國  九十九  年    七    月    七    日
                                                      V

司法院資訊處製作；財團法人民間司法改革基金會備份。
